【裁判字號】    98,上易,493
【裁判日期】    980616
【裁判案由】    詐欺
【裁判全文】
臺灣高等法院臺中分院刑事判決         98年度上易字第493號
上  訴  人  臺灣彰化地方法院檢察署檢察官
上  訴  人
即  被  告  乙○○
上列上訴人因被告犯詐欺案件，不服臺灣彰化地方法院97年度易
字第2156號中華民國98年2月6日第一審判決（起訴案號：臺灣彰
化地方法院檢察署97年度偵字第9651、10724號 ），提起上訴，
本院判決如下：
    主  文
原判決撤銷。
乙○○無罪。
    理  由
一、公訴意旨謂以：被告乙○○於民國97年 6月11日某時許，見
    某報紙分類廣告上之聯絡電話，即以電話與姓名年籍不詳、
    自稱「小林」之成年男子聯絡後，得知「小林」專門蒐集他
    人金融機構帳戶存摺、提款卡，其能預見提供帳戶予他人使
    用，足供他人作為詐騙或恐嚇財物匯款之工具，仍基於幫助
    他人詐欺取財之不確定故意，於同年月13日16時許，持以其
    名義申辦之臺灣中小企業銀行二林分行帳戶（帳號：000-00
    000000000號）及臺灣郵政股份有限公司二林郵局 （下稱二
    林郵局）帳戶（帳號：000000-00000000號）之存摺 、提款
    卡（含密碼），前往臺中市○○路新光三越百貨前，交給「
    小林」使用，以此方式幫助「小林」所屬之詐欺集團成員詐
    取財物。「小林」取得前揭帳戶資料後，即與所屬詐欺集團
    成員基於意圖為自己不法所有之犯意聯絡，分別於：(一)97年
    6月14日15時46分許 ，該集團某成員接連撥打電話向戊○○
    佯稱：因網路購物帳號遭設定為分期付款帳號，需操作郵局
    提款機解除設定等語，致戊○○陷於錯誤，於同日16時30分
    許，前往臺南縣永康市南台科技大學內，依指示操作郵局提
    款機後 ，誤將29988元轉入乙○○前揭銀行帳戶內。嗣經發
    覺受騙，乃報警處理而查知上情。(二)97年 6月14日15時18分
    許，該集團自稱雅虎奇摩拍賣網站賣家之成員撥打電話向丙○○佯稱：先前網路購物時，誤設為分期付款等語，嗣由自
    稱三信商業銀行主任之某成員撥打電話向丙○○佯稱：銀行
    帳戶存款有無短缺等語，致丙○○陷於錯誤，依指示前往臺
    中縣潭子鄉潭子加工區內操作郵局提款機後 ，誤將29988元
    轉入乙○○前揭銀行帳戶內。嗣經丙○○發覺存款未回存後
    ，始知受騙，乃報警處理而查知上情。(三)97年 6月15日18時
    27分許，該集團自稱雅虎奇摩賣家、中國信託銀行服務人員
    之成員接連撥打電話向丁○○佯稱：購買網路物品簽收時，
    誤簽分期付款約定轉帳欄位，將會每月定額扣款，需依指示
    前往操作自動櫃員機，以便取消約定轉帳設定，否則將會遭
    銀行按月扣款等語，致丁○○陷於錯誤，依指示前往操作提
    款機後，誤將總額32081元（移送書誤載為31855元）轉入乙○○前揭郵局帳戶內。嗣經丁○○發覺存款減少後，始知受
    騙，乃報警處理而查知上情。因認被告涉犯有刑法第30條第
    1項、第339條第1項之幫助詐欺取財罪嫌。
二、按犯罪事實應依證據認定之，無證據不得認定犯罪事實；又
    不能證明被告犯罪者，應諭知無罪之判決，刑事訴訟法第15
    4條第2項、第301條第1項分別定有明文。次按事實之認定，
    應憑證據，所謂證據，須適於為被告犯罪事實之證明者，始
    得採為斷罪資料，如未能發現相當證據，或證據不足以證明
    ，自不能以推測或擬制之方法以為裁判基礎；又認定不利於
    被告之事實，須依積極證據，苟積極證據不足為不利於被告
    事實之認定時，即應為有利於被告之認定，更不必有何有利
    之證據，最高法院53年臺上字第2750號 、30年上字第816號
    、40年臺上字第86號分別著有判例可資參照。另認定犯罪事
    實應依證據，為刑事訴訟法所明定，故被告否認犯罪事實所
    持之辯解，縱屬不能成立，仍非有積極證據足以證明其犯罪
    行為，不能遽為有罪之認定，此最高法院30年上字第1831號
    亦著有判例。再無論直接證據或間接證據，其為訴訟上之證
    明，須於通常一般之人均不致有所懷疑，而得確信為真實之
    程度者，始得據為有罪之認定。告訴人之指訴，既係以使被
    告受有罪之判決為目的，從而，不得以告訴人之指訴作為認
    定被告犯罪事實之主要證據，仍應調查其他必要之證據，以
    察與事實是否相符。被害人之陳述如無瑕疵，且就其他方面
    調查又與事實相符，固足採為科刑之基礎，倘其陳述尚有瑕
    疵，則在究明前，自難遽採為被告有罪之根據，最高法院亦
    著有61年臺上字第3099號判例可資參照。又刑事訴訟法第16
    1條第1項規定：檢察官就被告犯罪事實，應負舉證責任，並
    指出證明之方法。因此，檢察官對於起訴之犯罪事實，應負
    提出證據及說服之實質舉證責任。倘其所提出之證據，不足
    為被告有罪之積極證明，或其指出證明之方法，無從說服法
    院以形成被告有罪之心證，基於無罪推定之原則，自應為被
    告無罪判決之諭知 （最高法院著有92年臺上字第128號判例
    要旨參照）。
三、本件公訴人認被告涉犯有刑法第30條第1項 、第339條第1項
    之幫助詐欺取財罪嫌，無非係以被告乙○○固坦承前揭銀行
    帳戶為其申辦，並將存摺、提款卡（含密碼）交給「小林」
    等情不諱，惟矢口否認有何幫助詐欺犯行，辯稱：因看報紙
    應徵司機才將存摺、提款卡交給「小林」，對方說若有載人
    的話，會把錢匯入其帳戶後，將錢領出並支付薪資，因為昏
    頭才會交付帳戶，其係遭詐騙云云。然查：(一)前揭帳戶遭詐
    欺集團作為指示被害人匯入或轉入款項之用等情，業據告訴
    人丁○○、戊○○、丙○○指述在卷 ，並有中國信託ATM收
    據、郵政自動櫃員機交易明細表、郵政存簿儲金簿影本、三
    信商業銀行存簿影本各 1份及被告之臺灣企銀與二林郵局開
    戶資料、交易明細表、桃園縣政府警察局中壢分局普仁派出
    所受理詐騙帳戶通報警示簡便格式表、受理刑事案件報案三
    聯單在卷可佐，且依前揭交易明細表所示，被害人匯入之款
    項均於當日遭提領一空，足認前揭帳戶確實流入詐欺集團成
    員手中，並作為實施詐欺取財犯罪之人頭帳戶。(二)被告雖以
    前詞置辯，然其供稱先前均從事送貨司機，則其對於所收貨
    款之繳回方式及雇主支付薪資方式理當極為清楚，且客戶應
    付之運費多為預付或貨到付款，若須送貨司機親自收受，均
    以等額現金交回公司會計人員收受並記帳，若有特殊情形需
    以匯款方式繳回公司，亦由公司提供帳號給送貨司機辦理匯
    款即可，鮮有由員工提供自己帳戶資料，由客戶將運費匯入
    送貨司機事先交出之帳戶後，由雇主領出之理；反之，如係
    載人，亦當場以現金支付車資，或由客戶直接與公司結算，
    並無透過司機帳戶支付之理。(三)其次，被告於97年 6月18日
    警詢時辯稱：該男子說要查銀行信用及有無借過錢，若貨款
    存入其帳戶，怕其不拿出來，才將 2本存簿、提款卡及密碼
    交給「小林」，「小林」告知回家等候通知等語，則其陳稱
    之送貨、收取貨款與偵訊時辯稱之載人、收取車資方式之差
    別極大，是否為應徵司機而交付帳戶資料，即有可疑。(四)再
    者，若被告係遭詐騙而誤認「小林」將代為領取其應得之薪
    資而交付前揭帳戶資料，則其交付既有之二林郵局存摺、提
    款卡即已足夠，何須在「應徵」當天即97年 6月13日另行前
    往臺灣中小企業銀行二林分行申辦帳戶後，再趕往臺中市？
    其供稱前揭帳戶均係平時作為薪資轉帳使用，交付時帳戶尚
    有2、3000元云云 ，然前揭臺灣中小企業銀行二林分行帳戶
    係其於97年 6月13日申辦，翌日即有款項轉入，郵局帳戶存
    款 於6月12日即已清空等情，有該分行97年11月17日97二林
    字第90059號函覆之開戶資料及郵局帳戶交易資料可佐 ，足
    認其已知悉郵局帳戶將交由他人支配、使用，為減少損失而
    預先領出存款，該銀行帳戶則專為交付給「小林」而申辦，
    尚非平時領取薪資使用。(五)況且，若被告確係應徵司機，自
    可告知「小林」將薪資匯入其帳戶內，何須多此一舉地交給
    「小林」使用，「小林」再從其交付之帳戶領款後，交付現
    金作為薪資？若其有意應徵工作，理應就應徵所必要之程序
    ，諸如面試、交付履歷表、陳述學歷與工作經驗等事項有所
    準備，並詢問公司名稱與所在、送貨地點與方式、交通工具
    及勞健保等重要事項，然其卻僅申辦並交付帳戶資料，顯與
    一般應徵程序大相逕庭；又該郵局帳戶既無存款，銀行帳戶
    則為新設，如何透過交付存摺、帳號、金融卡或密碼等資料
    查核其信用或資力？被告若係遭詐騙而交付存摺等資料，嗣
    後發現受騙時，自應迅速向該銀行查詢、求證、辦理掛失或
    前往警局報案，將詳情告知警員後，迅速通報列為警示帳戶
    ，惟被告事後卻未報警，任憑詐欺集團成員使用其帳戶作為
    詐騙工具，其所為已與常情相悖。(六)參以犯罪集團若非確定
    所取得之帳戶資料得以自由行使，才會要求被害人將款項匯
    入指定帳戶，否則所詐得款項豈不隨時遭被告以掛失銀行帳
    戶資料或報警等方式扣住，致無法提領？是被告交付帳戶給
    他人使用之情形，甚為明確。(七)查今日一般人至銀行開設帳
    戶並非難事，如非供犯罪之非法使用，實無閒置自己名義申
    辦之帳戶不用，而收取他人帳戶使用之必要。且金融存款帳
    戶事關存戶個人財產權益之保障，其與存戶印鑑章結合，具
    高度專有性，除非本人或與本人親密關係者，難認有何理由
    可自由流通使用該存摺，一般人皆有妥為保管防阻他人任意
    使用之認識，縱因特殊情況偶有交付他人使用之需，亦必然
    深入瞭解用途後再行提供以使用，方符常情。而該等專有物
    品如落入不明人士手中，極易被利用為與財產有關之犯罪工
    具，此又係具備一般生活智識者皆能體察之常識。參以邇來
    恐嚇、詐欺者使用他人存摺作為指示被害人匯款工具之犯罪
    類型層出不窮，並廣經媒體披載，凡對社會動態尚非全然不
    予關注者均能知曉。被告於交付前開帳戶時，已係47歲以上
    之成年人，知悉帳戶資料可作為存款與匯款使用，顯見其心
    智成熟，亦具一般智識程度，對於此等社會動態應具相當認
    識可能性，竟仍提供前開帳戶之存摺、提款卡與密碼予「小
    林」使用，足徵被告對於所提供之帳戶，將被「小林」作為
    犯罪工具乙節，已有相當認識，卻仍逕予交付，是其主觀上
    顯具有縱使「小林」取得該存摺、提款卡後，自行或轉交他
    人用以作為詐欺取財之用，亦不違背其本意之不確定故意至
    明。(八)綜上所述，被告所辯顯與常理有違，均不足採，為其
    主要論據。
四、訊據上訴人即被告固坦承前揭銀行、郵局帳戶為其申辦開戶
    ，並將上開帳戶存摺、提款卡（含密碼）交給綽號「小林」
    之人等情不諱，惟堅詞否認有何幫助詐欺之犯行，並辯稱：
    伊因看報紙應徵司機工作才將存摺、提款卡交給「小林」，
    伊沒有拿去賣，本案並不是伊自願，錢匯入伊的帳戶，伊也
    都不知道，伊係遭詐騙的，伊若有拿到錢寧願去關。詐騙成
    員綽號「小林」的男子利用被告求職心切，在電話洽談之中
    又以介紹工作上的性質種種為由，讓被告一時的欣喜若望。
    在97年 6月14日綽號「小林」的男子中午許約被告前去臺中
    公司洽談上班細節，順便帶銀行存簿及個人資料，但在半途
    路上又以電話告知說臨時有事，而改在臺中中港路三越百貨
    公司見面，當時被告完全沒有分辨事由只想早日有工作，綽
    號「小林」的男子叫被告先把兩本存簿（郵局存簿、臺灣企
    銀存簿）及兩張提款卡和影印身分證交給他，一個是星期一
    到五要用，一個是假日要用，也就這樣被詐騙得逞。至於會
    給兩本存簿是綽號「小林」的男子告訴被告專門接駁客人到
    高鐵坐車，也都當面收錢，所以需要另一本郵局存簿以便能
    夠在星期天方便提存。而今使用被告銀行、郵局存簿帳戶的
    詐騙成員也已被抓，內政部打擊犯罪中心第五組也有通知被
    告前去指認，可是被告也無法指認誰，總不能亂指冤枉他人
    ，被告問心無愧，更不可能為了幾千元而把銀行的信用喪失
    掉等語。
五、有關證據能力部分：
    本件被告對於證據能力部分係表示沒有意見 （見本院98年4
    月7日準備程序筆錄） 。又按刑事訴訟法第159條第1項規定
    ：「被告以外之人於審判外之言詞或書面陳述，除法律有規
    定者外，不得作為證據。」其立法意旨，乃在於確保被告之
    反對詰問權。同法第159條之5第1項規定 ：「被告以外之人
    於審判外之陳述，雖不符前四條之規定（同法第159條之1至
    第159條之4），而經當事人於審判程序同意作為證據，法院
    審酌該言詞陳述或書面陳述作成時之情況，認為適當者，亦
    得為證據。」同法條第2項規定 ：「當事人、代理人或辯護
    人於法院調查證據時，知有刑事訴訟法第159條第1項不得為
    證據之情形，而未於言詞辯論終結前聲明異議者，視為有前
    項之同意。」其立法意旨，則在於確認當事人對於傳聞證據
    有處分權，得捨棄反對詰問之權利，同意傳聞證據可作為證
    據。惟因刑事訴訟制度尚非採澈底之當事人進行主義，乃又
    限制以法院認為適當者，始得為證據。因此，當事人同意或
    依法視為同意某項傳聞證據作為證據使用者，實質上即表示
    有反對詰問權之當事人已捨棄其權利，如法院認為適當者，
    不論該傳聞證據是否具備刑事訴訟法第159條之1 至第159條
    之4 所定情形，均容許作為證據；換言之，當事人捨棄對原
    陳述人行使反對詰問權者，如法院認為適當，即容許該傳聞
    證據作為證據 ，不以未具備刑事訴訟法第159條之1至第159
    條之4所定情形為前提 （最高法院97年度臺上字第6162號判
    決意旨參照）。查本判決後述所引用各該被告以外之人於審
    判外之陳述（包含言詞及書面陳述），其中屬傳聞證據者，
    因檢察官及被告於本院準備程序及審判期日中均表示證據能
    力無意見而不予爭執，且迄至言詞辯論終結前亦未再聲明異
    議，本院審酌各該證據資料製作時之情況，尚無違法不當，
    且與本案均具有關連性，認後述所引用證據之證據能力均無
    疑義。
六、本院查：
    本件告訴人戊○○、丙○○、丁○○等人分別遭詐騙金額所
    匯入之彰化二林郵局、臺灣中小企業銀行二林分行帳戶均為
    被告所申設，業據被告陳明在卷，並有臺灣中小企業銀行二
    林分行97年11月17日97二林字第90059號函 ，與所檢附之開
    戶基本資料、交易明細及中華郵政股份有限公司彰化郵局97
    年12月29日彰營字第097010935號函 ，與所檢附郵政存簿儲
    金立帳申請書、更換印鑑申請書、客戶歷史交易清單附卷可
    稽（見97年度偵字第9651號卷第28至30頁、原審卷第25至28
    頁）；而告訴人等遭詐欺集團之不詳成員施以上開詐術，致
    使其陷於錯誤，而於上述時間，依其指示將上述款項匯入被
    告之金融帳戶內等情，亦據被害人等於警詢中指訴明確，並
    有被害人等所提出之郵政自動櫃員機交易明細表、中國信託
    自動櫃員機執據、存摺交易明細在卷可佐；此外，復有卷附
    警察機關函索資料詳情表、桃園縣政府警察局中壢分局普仁
    派出所受理詐騙帳戶通報警示簡便格式表、受理刑事案件報
    案三聯單可證，是詐騙集團之不詳成員確有利用被告所有之
    上開郵局、銀行帳戶，遂行向告訴人等為前揭詐欺取財既遂
    之事實，固屬實情。惟查：
  (一)證人即承辦卓子敬等詐欺集團詐欺取財案件之員警簡鋒星於
    本院審理時結證稱：「（審判長問：依照你詢問被告乙○○
    的偵訊筆錄記載，你問被告乙○○今日為何接受本隊製作筆
    錄，被告答稱警方查獲詐欺案件，看到我的電話，所以通知
    我到場說明，請問證人你是在什麼場合，什麼資料上看到被
    告乙○○的電話？）我承辦這詐欺案件時，我們對詐欺集團
    他們的公機0000000000號電話監聽，詐騙集團會設立機房，
    他們會有一個公機，機器是插在那邊的，若你打這支電話，
    不是這支電話接的會到大陸電話漫遊，然後再轉到隨身攜帶
    的手機，所以我們有上線這支電話，我有攜帶通訊監察書到
    院，0000000000號電話是詐騙集團使用的公機，我這裡對那
    支電話有一個譯文，有一個男生在六月六日打電話去應徵司
    機，然後他有留電話，就是乙○○留他家的電話號碼，我是
    查這支地面電話，我才知道是乙○○申設的，我才發通知書
    請他來說明。Ａ代號是公機接的，Ｂ代號是打電話人進來的
    電話號碼，但是串接的詐欺頻台不會顯示號碼，變成打到00
    00000000這支號碼後會自動轉接到大陸電話漫遊出去，然後
    再接到詐騙集團使用的手機。提出臺灣臺中地方法院通訊監
    察書、臺灣臺中地方法院通訊監察書電話附表、內政部警政
    署刑事警察局通知書、譯文影本各一件附卷。」、「（審判
    長問：你是說你們有對0000000000號公機實施監聽，在監聽
    過程中發現在97年6月6日14點24分58秒有一通有一名男子要
    應徵司機，詐騙集團就叫這名男子代號Ｂ留電話，這名男子
    就留他家的電話就是000000000號 ，你查到這支電話的使用
    人是乙○○，你才發警方通知書請被告到案說明？）對的。
    」、「（審判長問：依照偵訊筆錄記載被告這個答稱第二頁
    中間歹徒行騙電話是0000000000跟這個另案被告胡景棟的臺
    中地院97年度易字第3644號案判決書附表二編號11、12、13
    的電話號碼很接近，你有沒有可能在電腦打字的時候有誤打
    的可能？提示並告以要旨）詐騙集團都是買預付卡，而且一
    買有可能上千張，用了十幾、二十天就會丟掉，所以有些電
    話號碼來不及監聽，號碼會很接近是有可能的，所以警詢筆
    錄並沒有誤打，這是乙○○自己講出來我照打的，這支電話
    是廣告紙上的電話，乙○○沒有拿廣告紙給我，是嘴巴這樣
    講而已，我說他講的號碼應該是廣告紙內的電話。」等語（
    見本院98年6月2日審判筆錄）。再參酌以證人簡鋒星於本院
    當庭所提出之臺灣臺中地方法院97年聲監字第000473號通訊
    監察書、電話附表及監聽譯文（該譯文內另有顯現多名應徵
    者應徵轎車司機之通聯譯文）所示，其中在97年6月6日14點
    24分58秒有一通電話其內容確為應徵轎車司機，應徵者並留
    下00-0000000號（此為被告家中之電話號碼）之電話號碼，
    及卷附臺灣臺中地方法院97年度易字第3644號判決內亦有多
    名與被告有相同應徵過程及交付二本帳戶存摺、提款卡、密
    碼之人確係遭詐騙等情，足認被告上開所辯伊係因看報紙應
    徵司機工作才將存摺、提款卡交給綽號「小林」之人乙情，
    應可採信。
  (二)再依卷附被告所申設之臺灣中小企業銀行二林分行帳戶（帳
    號：000-00000000000號） 及臺灣郵政股份有限公司二林郵
    局帳戶（帳號：000000-00000000號） 之交易明細（見97年
    度偵字第9651號卷第30頁）及客戶歷史交易清單（見原審卷
    第28頁），其中有關臺灣中小企業銀行二林分行部分，被告
    確係於97年 6月13日開戶並於當日存入現金1000元；另有關
    二林郵局部分於被害人丁○○匯入款項前，該二林郵局帳戶
    內尚有存款餘額2582元，惟被告所開立之二帳戶內上開原有
    之餘額款項，嗣後亦均遭人連同詐騙匯入之款項一併提領出
    ，衡情被告若有出賣帳戶之意思，在當時失業之際必當先將
    上開二帳戶內之餘款提領出，始符一般之經驗法則。再參酌
    以被告上開二帳戶之交易明細，並無如一般出售帳戶案件中
    ，人頭帳戶之購買者於購買後測試提款卡之匯款、提款動作
    ，則被告陳稱其亦係遭詐騙之被害人一節，尚非無據。
  (三)至檢察官於起訴書及原審判決於理由欄內所論述有關被告應
    成立幫助詐欺取財之諸論點，大抵均係由從事犯罪偵審工作
    者之角度，衡情論理以間接推論之方式，逕行認定被告應成
    立犯罪，而忽略一般工作之應徵本有不同之態樣（有正職、
    兼職、臨時工及契約工等，甚有僅雙方口頭邀約及承諾即完
    成應徵者，亦非每一份工作均有加入勞健保，領取薪資之方
    式也非完全相同）及疏未調查上開(一)、(二)直接證據所顯現有
    利於被告之部分，是以檢察官及原審在被告否認犯罪下，僅
    據間接推論諸情，而反推被告所為辯解均不可採信，尤更進
    一步推論被告係基於不確定故意將帳戶資料交付他人，實非
    可採。
七、綜上諸情，經本院比對被告上開二帳戶之交易明細；及被告
    與詐騙集團某不詳成員之通聯紀錄及譯文，尚查無積極、直
    接、明確之證據足以證明被告確有幫助詐欺取財之預見及犯
    意。本件公訴人所憑之證據，無論直接或間接證據，均尚未
    達於一般之人均可得確信，而無合理之懷疑存在之程度，本
    院亦查無其他確切證據，足以證明被告確應負本件幫助詐欺
    取財罪責，被告之犯行尚屬不能證明。原審未詳細審酌上情
    ，致對被告為科刑之判決，自有未洽。檢察官上訴意旨認原
    審疏未論及想像競合犯，惟想像競合犯係以被告成立犯罪為
    前提，今既不能證明被告犯罪，則檢察官上訴理由所指亦無
    理由。被告上訴意旨，否認犯罪，並據以指摘原審判決不當
    ，係屬有理由，依照前述刑事訴訟法之規定及最高法院判例
    要旨，自應由本院將原審判決撤銷改判，諭知被告為無罪之
    判決，以免冤抑。
據上論斷，應依刑事訴訟法第369條第1項前段、第364條、第301
條第1項，判決如主文。
本案經檢察官甲○○到庭執行職務。
中    華    民    國    98    年     6    月    16    日
            刑事第九庭    審判長法  官  江  德  千
                                法  官  賴  妙  雲
                                法  官  許  旭  聖
以上正本證明與原本無異。
不得上訴。
                                書記官  紀  美  鈺
中    華    民    國    98    年    6     月    18    日


司法院資訊處製作；財團法人民間司法改革基金會備份。
